【裁判字號】    98,交抗,2186
【裁判日期】    980930
【裁判案由】    違反道路交通管理處罰條例
【裁判全文】
臺灣高等法院交通事件裁定            98年度交抗字第2186號
抗告人  即
原處分機關  交通部公路總局新竹區監理所新竹市監理站
受  處分人  甲○○
                      0樓
上列抗告人因受處分人違反道路交通管理處罰條例案件，不服臺
灣新竹地方法院中華民國98年7 月28日所為裁定（98年度交聲字
第431號），提起抗告，本院裁定如下：
    主  文
原裁定撤銷。
原處分關於裁處甲○○罰鍰部分撤銷。
    理  由
一、原裁定意旨略以：本件受處分人甲○○（簡稱受處分人）於
    民國（下同）97年11月21日22時6分許，駕駛車牌號碼4465-
    RU號自用小客車，行經新竹市○○區○○路與宮口街路口時
    ，有酒後駕車之違規，業據受處分人自承在卷，又受處分人
    酒後駕車之行為，因同時觸犯刑法第185條之3之公共危險罪
    ，業經臺灣新竹地方法院檢察署（簡稱新竹地檢署）檢察官
    於97年11月25日以97年度速偵字第2618號為緩起訴處分，緩
    起訴期間為1 年（期間自97年12月3日至98年12月2日，原裁
    定誤載為「98年12月3 日至97年12月2 日」），並應於緩起
    訴處分確定後1 個月內，向財團法人臺灣更生保護會新竹分
    會支付新臺幣（下同）4 萬元，而受處分人亦於98年4 月10
    日以銀行匯款之方式支付上開社福機構4 萬元等情，有前開
    緩起訴處分書、執行緩起訴處分命令通知書、臺灣更生保護
    會新竹分會存摺影本1 份附卷足憑。此緩起訴處分附加條件
    之履行固非刑法所定刑罰之種類，然已對受處分人名譽及心
    理產生相當制約並影響受處分人之自由權等權益，應可實質
    該當行政罰法第26條第1 項之「依刑事法律」之刑事處分規
    定。是以，受處分人既因同一酒後駕車行為同時觸犯刑法及
    違反行政法上義務，其中刑事部分並經檢察官為緩起訴處分
    執行完畢確定，則原處分機關依道路交通管理處罰條例第35
    條第1 項第1 款規定，對受處分人上開酒後駕車之違規行為
    予以裁罰時，除其行為應處以其他種類行政罰即吊扣駕駛執
    照12個月及施以道路交通安全講習部分，仍得予以裁處外，
    就受處分人違反行政法上義務而受罰鍰49,500元部分，依行
    政罰法第26條第1 項前段規定，即不得再依上揭道路交通管
    理處罰條例等規定裁罰之，是受處分人此部分之異議，為有
    理由，自應撤銷該部分之原處分，諭知不罰等語。
二、抗告意旨略以：受處分人酒後駕車之行為，因同時觸犯刑法
    第185條之3公共危險罪，業經新竹地檢署檢察官於97年11月
    25日以97年度速偵字第2618號為緩起訴處分，緩起訴期間為
    1年，並處緩起訴處分金4萬元，已執行完畢確定，原裁定以
    該處分應可實質該當行政罰法第26條第1 項之刑事處分規定
    ，而撤銷受處分人就違反道路交通管理處罰條例第35 條第1
    項第1 款所受罰鍰49,500元部分，似漏未適用道路交通管理
    處罰條例第35條第8 項之規定，否則，相較於其他酒後駕車
    行為人，因同一行為經法院依刑法公共危險罪起訴判決確定
    ，處罰金處分低於道路交通管理處罰條例第92條第3 項所訂
    最低罰鍰基準規定，仍須依該條例第35條第8 項規定補繳行
    政罰鍰差額，豈非失之公平。原裁定撤銷原處分關於裁處受
    處分人罰鍰49,500元部分，並諭知該部分不罰，尚有未當，
    爰請撤銷其中罰鍰4 萬元部分，至差額9,500 元部分，仍應
    由受處分人繳交等語。
三、經查：
  (一)抗告人即原處分機關交通部公路總局新竹區監理所新竹市監
    理站（簡稱原處分機關）僅就原法院撤銷其關於裁處受處分
    人酒後駕車之罰鍰49,500元部分提起抗告，其餘部分未提起
    抗告，是本院僅就該部分加以審酌，合先敘明。
  (二)按94年2月5日公布，95年2月5日施行之行政罰法第26條規定
    ，「一行為同時觸犯刑事法律及違反行政法上義務規定者，
    依刑事法律處罰之。但其行為應處以其他種類行政罰或得沒
    入之物而未經法院宣告沒收者，亦得裁處之。前項行為如經
    不起訴處分或為無罪、免訴、不受理、不付審理之裁判確定
    者，得依違反行政法上義務規定裁處之。」即所謂一事不二
    罰原則，探究其立法目的，無非以一行為同時觸犯刑事法律
    及違反行政法上義務規定時，由於刑罰與行政罰同屬不法行
    為之制裁，而刑罰之懲罰作用較強，依刑事法律處罰即足資
    警惕，實無一事二罰再處行政罰之必要，但罰鍰以外之沒入
    或其他種類行政罰，因兼具維護公共秩序之作用，為達行政
    目的，行政機關仍得併予裁處。故汽車駕駛人酒後駕車時，
    如同時觸犯刑法第185條之3之公共危險罪者，道路交通主管
    機關除依上開行政罰法第26條第1 項但書規定，處以其他種
    類行政罰外，關於行政罰鍰部分，即應依行政罰法第26條、
    道路交通管理處罰條例第10條等規定移送地方法院檢察署處
    理，其後非有行政罰法第26條第2 項所定不起訴等事由，不
    得裁處行為人罰鍰。而上開行政罰法第26條第2 項雖以應受
    行政罰之行為如經不起訴處分或為無罪、免訴、不受理、不
    付審理之裁判確定者，始得另為裁決處罰，未明文包括緩起
    訴處分在內，但考其緩起訴處分之性質，實屬於附條件之便
    宜不起訴處分，而於緩起訴之條件成就後，始發生如同確定
    不起訴處分之禁止再訴效力，故於緩起訴之猶豫期間屆滿，
    復未經撤銷緩起訴時，緩起訴即發生如同確定之不起訴處分
    之效力，此時，行為人即已終局的不受刑事法之訴追，該緩
    起訴處分即具實質之禁止再訴之確定力，原處分機關於此時
    再為裁決，行為人無同時遭到行政處罰及刑事訴追之危險，
    因此，解釋上行政罰法第26條第2 項之規定應包括條件成就
    之緩起訴處分之情形在內，故酒後駕車同時觸犯公共危險犯
    行，行為人雖經緩起訴處分，然於緩起訴處分條件成就前，
    行為人隨時有受撤銷緩起訴再受刑事追訴之風險，行政機關
    自不得就同一事由裁處行為人罰鍰處分，以免行為人受有一
    事二罰之危險（本院暨所屬法院96年法律座談會刑事類提案
    第36號審查意見參照）。
  (三)又按酒後駕車經檢察官為緩起訴處分，並命被告向公益團體
    捐款或提供義務勞務者，被告係履行檢察官為緩起訴處分命
    令，此等命令名義上雖非刑罰，但仍是一種特殊的處遇措施
    ，造成被告之財產減少或義務增加，性質上亦屬干預人民自
    由之處分，與刑事制裁無異，實質上為刑事處罰。故檢察官
    為緩起訴處分並命向公益團體捐款者，其捐款解釋上亦屬道
    路交通管理處罰條例第35條第8 項所規定之罰金，監理機關
    雖不得再為行政裁罰，惟若行為人所支付之緩起訴處分金，
    未達道路交通管理處罰條例第92條第3 項所訂最低罰鍰基準
    規定者，依該條例第35條第8 項之規定，即須補繳不足最低
    罰鍰之部分，始為適法。如一方面認為行為人依檢察官緩起
    訴處分命令而為金錢給付，與受刑事處罰無異，依行政罰法
    第26條之規定，監理機關不得再行裁罰；一方面卻又認為該
    等金錢給付不屬於道路交通管理處罰條例第35條第8 項所定
    罰金，無需依該項規定補繳不足最低罰鍰部分之差額，理由
    顯有矛盾。且若緩起訴捐款金額低於最低罰鍰金額，亦有失
    公平（本院暨所屬法院97年法律座談會刑事類提案第39號討
    論意見參照）。是汽車駕駛人有道路交通管理處罰條例第35
    條第1項之情形，同時違反刑事法，雖有行政罰法第26條第2
    項之一事不二罰原則之適用，然基於公平原則，其裁判確定
    處以罰金低於同條例第92條第3 項所訂最低罰鍰基準規定者
    ，交通裁決機關仍應依同條例第35條第8 項規定，裁決汽車
    駕駛人繳納不足最低罰鍰之部分。
四、原審裁定認緩起訴處分附加條件之履行固非刑法所定刑罰之
    種類，然已對受處分人名譽及心理產生相當制約並影響受處
    分人之自由權等權益，應可實質該當行政罰法第26條第1項
    之「依刑事法律」之刑事處分規定。受處分人既因同一酒後
    駕車行為同時觸犯刑法及違反行政法上義務，其中刑事部分
    並經檢察官為緩起訴處分執行完畢確定，則原處分機關依道
    路交通管理處罰條例第35條第1 項第1 款規定，對受處分人
    酒後駕車之違規行為予以裁罰時，就受處分人違反行政法上
    義務而受罰鍰49,500元部分，依行政罰法第26條第1 項前段
    規定，即不得再依上揭道路交通管理處罰條例等規定裁罰之
    ，而撤銷原處分關於裁處受處分人罰鍰部分，改諭知該部分
    「不罰」，固非無見，惟因受處分人緩起訴猶豫期間尚未屆
    滿，是否會受刑事處分尚未可知，應由原處分機關於緩起訴
    猶豫期間經過後，為適法之處理，尚難遽認為「不罰」，抗
    告意旨主張應對抗告人罰其差額9500元，雖無理由，惟原裁
    定既有上開可議之處，自屬無可維持，應由本院將原裁定及
    原處分關於裁處甲○○罰鍰部分撤銷，待緩起訴猶豫期間經
    過後，再由原處分機關為妥適之處理，以期適法。
據上論斷，應依道路交通案件處理辦法第26條、刑事訴訟法第41
3條，裁定如主文。
中    華    民    國    98    年    9     月    30    日
                  刑事第十九庭審判長法  官  鄧振球
                                    法  官  彭幸鳴
                                    法  官  彭政章
以上正本證明與原本無異。
不得再抗告。
                                    書記官  杜宜寧
中    華    民    國    98    年    9     月    30    日


司法院資訊處製作；財團法人民間司法改革基金會備份。
